---
title: "Analiza danych - ZED"
author: "Rafal Chmara"
date: "18 grudnia 2016"
output: 
  html_document:
    toc: true
    depth: 2
    number_sections: true
    theme: united
    highlight: tango
  md_document:
    variant: markdown_github
    toc: true
    toc_depth: 2
---

```{r setup, include=FALSE}
#load script
knitr::read_chunk('fillMissingWithMedian.R')
#default opts
knitr::opts_chunk$set(echo = TRUE)
```

# Wprowadzenie 

Celem projektu jest analiza zbioru danych dotyczących połowu śledzia oceanicznego w Europie oraz próba określenia głównych przyczyn stopniowego zmniejszania się długości śledzi. Pomiary zawierają obserwacje z ostatnich 60 lat. Wiersze są uporządkowane chronologicznie.

Zbiór danych zawiera 52582 obserwacji opisanych 16 cechami. 

# Podsumowanie analizy

Podczas analizy, ze zbioru, usunięte zostały wartości brakujące. Przeprowadzona została interpretacja wartości cech i korelacji między nimi. W trakcie badań zależności określono, że długość śledzia jest powiązana w dużym stopniu ze zmianą temperatury przy powierzchni wody i zjawiskiem oscylacji północnoatlantyckiej. W kolejnym kroku utworzony został model predykcji długości ryby w postaci regresora za pomocą algorytmu RandomForest. W projekcie zbadano ważność atrybutów podczas predykcji, co pomogło określić przyczyny spadku długości śledzia wyławianego w Europie:

* wzrost temperatury wskutek dodatniej fazy oscylacji północnoatlantyckiej
* spadek dostępności pożywienia
* spadek liczby małych ryb (narybku)


# Ładowanie oraz struktura danych

```{r libraries, message = FALSE}
#load libraries
library(knitr)       # report generation
library(dplyr)       # data manipulation
library(ggplot2)     # plots visualisation
library(gridExtra)   # multiple plots on grid
library(corrplot)    # correlation matrix visualisation
library(plotly)      # interactive plots
library(caret)       # data exploration lib
library(randomForest)# rf
```

```{r loadData}

rawCSV <- read.csv("sledzie.csv", na.strings = "?")
str(rawCSV)
```

Zbiór danych zawiera 52582 obserwacje opisane 16 atrybutami:

Nazwa atrybutu| Opis
---------|--------------------------------------------
length        | długość złowionego śledzia [cm]
cfin1         | dostępność planktonu [zagęszczenie Calanus finmarchicus gat. 1]
cfin2         | dostępność planktonu [zagęszczenie Calanus finmarchicus gat. 2]
chel1         | dostępność planktonu [zagęszczenie Calanus helgolandicus gat. 1]
chel2         | dostępność planktonu [zagęszczenie Calanus helgolandicus gat. 2]
lcop1         | dostępność planktonu [zagęszczenie widłonogów  gat. 1]
lcop2         | dostępność planktonu [zagęszczenie widłonogów  gat. 2]
fbar          | natężenie połowów w regionie [ułamek pozostawionego narybku]
recr          | roczny narybek [liczba śledzi]
cumf          | łączne roczne natężenie połowów w regionie [ułamek pozostawionego narybku]
totaln        | łączna liczba ryb złowionych w ramach połowu [liczba śledzi]
sst           | temperatura przy powierzchni wody [°C]
sal           | poziom zasolenia wody [Knudsen ppt]
xmonth        | miesiąc połowu [numer miesiąca]
nao           | oscylacja północnoatlantycka [mb]

# Analiza rozkładu atrybutów

Krótkie podsumowanie statystyk wartości atrybutów:

```{r summary}
summary(rawCSV[-1])
```

# Wartości puste

```{r calculateMissingRows, echo=FALSE}
allRows <- nrow(rawCSV)
completeRows <- sum(complete.cases(rawCSV))
rowsWithNA <- allRows - completeRows
```

Zbiór danych opisujący połów śledzi zawiera `r rowsWithNA` niepełnych obserwacji. Cały zbiór składa się z jedynie `r allRows` pomiarów, odrzucając tak dużą część danych zostałyby utracone istotne informacje.

Na podstawie podsumowania statystyk kolejnych atrybutów można zauważyć, że brakujące wartości występują jedynie w cechach opisujących:

* dostępność planktonu (cfin1, cfin2, chel1, chel2, lcop1, lcop2),
* temperaturę przy powierzchni wody (sst).

W zbiorze danych warto zwrócić uwagę, że wartości atrybutów najczęściej występują w podobnych grupach. Dla przedstawienia tej zależności wybrano przykładowe trzy podzbiory sąsiadujących ze sobą elementów:

```{r similarGroups}
rawCSV[c(1:5, 1001:1005, 20001:20005), ]
```

Widać wyraźnie, że sąsiadujące ze sobą elementy mają prawie zawsze identyczne wartości na atrybutach `r names(rawCSV)[-c(1,2)]`, a różnice są niewielkie. W pierwszej obserwacji (X=1) cechę 'chel2', na pierwszy rzut oka, możnaby uzupełnić o wartość 21.43548. Podobnie w 1004 wierszu lcop na 9.01000 itd.

Do uzupełnienia wartości pustych wybrane zostaną wiersze posiadające grupy podobne do uzupełnianego wiersza. Następnie z podobnych grup wyznaczona zostanie mediana dla danej wartości.

```{r fillMissing, echo=FALSE}
#including functions
```

```{r fillPlankton, cache=TRUE, echo=FALSE}
withoutMissing <- rawCSV
planktonAttrNames <- names(withoutMissing)[3:8]

#cfin1
withoutMissing[is.na(withoutMissing$cfin1), ] <- 
  fillMissingWithMedian(rawCSV, withoutMissing[is.na(withoutMissing$cfin1), ], 
                        "cfin1", planktonAttrNames[planktonAttrNames != "cfin1"])
#cfin2
withoutMissing[is.na(withoutMissing$cfin2), ] <- 
  fillMissingWithMedian(rawCSV, withoutMissing[is.na(withoutMissing$cfin2), ], 
                        "cfin2", planktonAttrNames[planktonAttrNames != "cfin2"])
#chel1
withoutMissing[is.na(withoutMissing$chel1), ] <- 
  fillMissingWithMedian(rawCSV, withoutMissing[is.na(withoutMissing$chel1), ], 
                        "chel1", planktonAttrNames[planktonAttrNames != "chel1"])
#chel2
withoutMissing[is.na(withoutMissing$chel2), ] <- 
  fillMissingWithMedian(rawCSV, withoutMissing[is.na(withoutMissing$chel2), ], 
                        "chel2", planktonAttrNames[planktonAttrNames != "chel2"])
#lcop1
withoutMissing[is.na(withoutMissing$lcop1), ] <- 
  fillMissingWithMedian(rawCSV, withoutMissing[is.na(withoutMissing$lcop1), ], 
                        "lcop1", planktonAttrNames[planktonAttrNames != "lcop1"])
#lcop2
withoutMissing[is.na(withoutMissing$lcop2), ] <- 
  fillMissingWithMedian(rawCSV, withoutMissing[is.na(withoutMissing$lcop2), ], 
                        "lcop2", planktonAttrNames[planktonAttrNames != "lcop2"])
#sst
withoutMissing[is.na(withoutMissing$sst), ] <- 
  fillMissingSST(rawCSV, withoutMissing[is.na(withoutMissing$sst), ])
```

```{r funcSample, eval=FALSE}
#Uproszczony algorytm wyznaczania grup podobnych i mediany do uzupełnienia wartości pustych (przykład dla atrybutu sst)
df <- rawCSV[is.na(rawCSV$sst), ]
for(i in 1:nrow(df)){
  row <- df[i,]
  #wyznaczanie grup podobnych na podstawie atrybutów totaln, sal, xmonth oraz nao
  similarGroups <- rawCSV[
      rawCSV$totaln == row$totaln &
      rawCSV$sal == row$sal &
      rawCSV$xmonth == row$xmonth &
      rawCSV$nao == row$nao, ]
  #przypisanie mediany
  df[i,]$sst <- median(similarGroups$sst, na.rm = TRUE)
}
```

Statystyki zbioru po wypełnieniu wartości pustych:

```{r statsWithoutNA}
summary(withoutMissing[-1])
```

# Analiza wartości atrybutów

```{r boxplots}
boxplot(withoutMissing$length, horizontal=TRUE, main="Długość śledzia")
boxplot(withoutMissing[,3:8], main="Dostępność planktonu", 
        names=c("Calanus finmarchicus", "Calanus finmarchicus", "Calanus helgolandicus", "Calanus helgolandicus", "widłonogi", "widłonogi"))
boxplot(withoutMissing$fbar, horizontal=TRUE, main="Natężenie połowów w regionie")
boxplot(withoutMissing$recr, horizontal=TRUE, main="Roczny narybek")
boxplot(withoutMissing$cumf, horizontal=TRUE, main="Łączne roczne natężenie połowów w regionie")
boxplot(withoutMissing$totaln, horizontal=TRUE, main="Łączna liczba ryb złowionych w ramach połowu")
boxplot(withoutMissing$sst, horizontal=TRUE, main="Temperatura przy powierzchni wody")
boxplot(withoutMissing$sal, horizontal=TRUE, main="Poziom zasolenia wody")
boxplot(withoutMissing$nao, horizontal=TRUE, main="Oscylacja północnoatlantycka")
```

# Analiza korelacji

Analizę związków pomiędzy atrybutami dokonano za pomocą wizualizacji macierzy korelacji.

```{r corAnalysis}
corMatrix <- cor(withoutMissing)
corrplot(corMatrix, method = "square")
```

Na wykresie można zauważyć silną korelację ujemną między długością śledzia (length), a temperaturą przy powierzchni (sst). Wielkość ryb zależy również od oscylacji północnoatlantyckiej (nao). 

Oscylacja Północnoatlantycka to zjawisko meteorologiczne, które ma wpływ na klimat i jest związane ze zmianami cyrkulacji powietrza i wód, ze zmianami ciśnienia oraz temperatury. Można to zauważyć na macierzy - temperatura przy powierzchni jest silnie dodatnio skorelowana z NAO. Ujemna korelacja oznacza, że wyższa temperatura oraz dodatnia faza NAO wpływa na zmiejszenie się długości łowionych śledzi.

Rozmiar śledzia jest także skorelowany z intensywnościa połowów oraz dostępnością planktonu (chel1 - Calanus helgolandicus gat. 1 i lcop1 - widłonogów  gat. 1).

```{r feature2, message = FALSE}
ggplot(withoutMissing, aes(x=sst, y=length)) + geom_point() + geom_smooth() + theme_bw()
```

# Prezentacja zmiany rozmiaru śledzi w czasie

Dane w zbiorze są uporządkowane chronolicznie, dlatego jako atrybut X zostanie przedstawiony jako zmiana czasu. Do prezentacji wybrano próbkę 5% ze zbioru, aby wykres interaktywny działał w sposób płynny.

```{r plotlyLength, message = FALSE}
partition <- createDataPartition(y=withoutMissing$length, p=.05, list=FALSE)
dfPartition <- withoutMissing[partition, ]
p <- ggplot(dfPartition, aes(x=X, y=length)) + geom_point() + geom_smooth() + theme_bw()
ggplotly(p)
```

# Regresor przewidujący rozmiar śledzia

W kolejnym kroku dane zostaną podzielone na dane treningowe 80% i testowe 20% za pomocą stratyfikacji. Do utworzenia modelu wykorzystany zostanie algorytm Random Forest (RF). Podczas trenowania regresora wykorzystana zostanie metoda 'repeatedcv' podziału zbioru. Uczenie będzie miało zadanie wybrać optymalny parametr mtry dla algorytmu RF na podstawie miary RMSE.

```{r regression, cache=TRUE, message = FALSE}
#Podział zbioru na dane uczące 80%, testowe 20%
set.seed(69)
afterFeatureSelection <- withoutMissing %>% select(length, cfin1, cfin2, chel1, chel2, lcop1, lcop2, fbar, recr, cumf, totaln, sst, sal, nao)
regPartition <- createDataPartition(y=afterFeatureSelection$length, p=.8, list=FALSE)
train <- afterFeatureSelection[regPartition, ]
test <- afterFeatureSelection[-regPartition, ]
print(5)
rfGrid <- expand.grid(mtry = 1:6)
#Schemat uczenia rcv
ctrl <- trainControl(
    method = "repeatedcv",
    number = 5,
    repeats = 2)

#uczenie
fit <- train(length ~ .,
             data = train,
             method = 'rf',
             trControl = ctrl,
             metric = "RMSE",
             tuneGrid=rfGrid,
             importance = TRUE,
             ntree=20)
ggplot(fit) + ggtitle("Optymalizacja parametru mtry na podstawie miary RMSE") + theme_bw()

```

Jak widać na powyższym wykresie biblioteka caret dobrała optymalną wartość parametru mtry, dla algorytmu RandomForest, równą 3.

Testowanie wygenerowanego modelu na danych testowych:

```{r testRF}
predictions <- predict(fit, newdata = test[-1])
modelValues <- data.frame(obs = test$length, pred = predictions)
```

Model regresyjny został poddany testom na danych testowych. Osiągnięto wynik w postaci miar RMSE i Rsquared:
`r kable(defaultSummary(modelValues))`

# Analiza ważności atrybutów

```{r variableImportance}
importance <- varImp(fit, scale = FALSE)
ggplot(importance)
```

Analiza ważności atrybutów wskazuje, że najważniejszym atrybutem podczas predykcji była temperatura przy powierzchni wody (sst). Wspomniany w jednym z poprzednich punktów atrybut dotyczący oscylacji północnoatlantyckiej nie jest tak ważny dla predykcji, bo jest silnie skorelowany z sst. Drugą cechą pod względem ważności mającą wpływ na predykcję wielkości śledzia okazała się cecha totaln - liczba śledzi złowionych podczas połowu. Kolejnymi atrybutami pod względem wagi przy predykcji to gatunki planktonu (chel2, lcop1), a także roczny narybek.

Poniżej przedstawione zostaną wykresy przedstawiające zmiany wartości w czasie dla wybranych atrybutów. Pomarańczową linią zaznaczony jest moment, od którego liczba śledzi zaczyna maleć.

```{r plotsComparison, message=FALSE}
ggplot(data= withoutMissing, aes(x=X,y=length)) + geom_point() + geom_vline(xintercept = 17500, color="orange", linetype = "longdash", size = 1) + geom_smooth() + ggtitle("Zmiana długości śledzia w czasie") + theme_bw()
ggplot(data= withoutMissing, aes(x=X,y=sst)) + geom_point() + geom_vline(xintercept = 17500, color="orange", linetype = "longdash", size = 1) + geom_smooth() + ggtitle("Zmiana temperatury przy powierzchni w czasie") + theme_bw()
ggplot(data= withoutMissing, aes(x=X,y=chel2)) + geom_point() + geom_vline(xintercept = 17500, color="orange", linetype = "longdash", size = 1) + geom_smooth() + ggtitle("Zmiana dostępności Calanus helgolandicus gat. 2 w czasie") + theme_bw()
ggplot(data= withoutMissing, aes(x=X,y=recr)) + geom_point() + geom_vline(xintercept = 17500, color="orange", linetype = "longdash", size = 1) + geom_smooth() + ggtitle("Zmiana rocznego narybku w czasie") + theme_bw()
```

Na podstawie powyższych wykresów można zauważyć, że na zmniejszenie długości śledzia mogło mieć wiele równoległych czynników. Widać wyraźnie że jeszcze zanim zaczęto łowić mniejsze śledzie postępował spadek liczności małych ryb (narybku). W tym samym czasie, gdy ryby zaczęły maleć można zauważyć spadek dostępności planktonu - Calanus helgolandicus. Temperatura przy powierzchni wody zaczęła rosnąć dopiero później, jednak mogła mieć wpływ na późniejszy efekt zmniejszenia długości poławianych śledzi.
